ACORDAO-COMPLETO-2518089

ACÓRDÃO 18813/2021 ATA 40/2021 - SEGUNDA CÂMARA

VISTOS, relatados e discutidos estes autos em que se analisa ato de concessão de aposentadoria deferido pela Fundação Universidade Federal em benefício da Sra. Irene Zohra Serero, que ocupou cargo de professor do magistério superior naquela entidade. 
ACORDAM os Ministros do Tribunal de Contas da União, reunidos em Sessão da 2ª Câmara, ante as razões expostas pelo Relator, e com fulcro nos incisos III e IX do art. 71 da Constituição Federal e nos arts. 1º, inciso V, e 39, inciso II, da Lei 8.443/1992, c/c o art. 259, inciso II, do Regimento Interno/TCU em:
9.1. considerar ilegal a concessão de aposentadoria em favor da Sra. Irene Zohra Serero, e negar registro ao correspondente ato; 
9.2. dispensar o ressarcimento das quantias indevidamente recebidas de boa-fé pela interessada, consoante o disposto no Enunciado 106 da Súmula da Jurisprudência do TCU;
9.3. determinar à Fundação Universidade de Brasília que, no prazo de 15 (quinze) dias a contar da ciência desta Deliberação, adote as seguintes medidas: 
9.3.1. acompanhe os desdobramentos do Mandado de Segurança 26.156-DF em tramitação no Supremo Tribunal Federal e, a partir da superveniente decisão judicial final desfavorável à inativa, implemente as providências cabíveis para, dentro do prazo de 30 (dias) contados da ciência da referida decisão judicial, cessar os pagamentos decorrentes da parcela relativa à URP em 26,05% que compôs indevidamente o cálculo da média da remuneração da interessada no ato concessório ora considerado ilegal; e
9.3.2. dê ciência deste Acórdão à interessada, encaminhando a este Tribunal, no prazo de 30 (trinta) dias, comprovante da referida ciência.

Ato de concessão de aposentadoria em que se discute o pagamento de plano econômico.

Segunda Câmara

Fundação Universidade de Brasília.

3. Interessada: Irene Zohra Serero (XXX.054.400-XX).

13.1. Ministros presentes: Bruno Dantas (Presidente), Augusto Nardes e Raimundo Carreiro.
13.2. Ministro-Substituto convocado: Marcos Bemquerer Costa (Relator).
13.3. Ministro-Substituto presente: André Luís de Carvalho.

MARCOS BEMQUERER

Adoto como Relatório, com os pertinentes ajustes de forma, a instrução da Secretaria de Fiscalização de Integridade de Atos e Pagamentos de Pessoal e de Benefícios Sociais - Sefip (peça 5) , por meio da qual a concessão de aposentadoria objeto destes autos foi analisada e recebeu a anuência do escalão superior daquela unidade (peça 6) : 
"9. Ato: 47815/2020 - Inicial - Interessado: IRENE ZOHRA SERERO - CPF: XXX.054.400-XX
9.1. Parecer do Controle Interno: considerar o ato legal.
9.2. Constatações e análises: 
9.2.1. Houve o registro de pelo menos uma rubrica com 'Denominação para análise pelo TCU = Decisão judicial (10288 - DECISÃO JUDICIAL N TRAN JUG AT (Decisão judicial - Outros) - R$ 1.365,80) '.
Justificativa do Gestor de Pessoal: não há. Verificação efetuada no âmbito do TCU.
Análise do Controle Interno: não há. Verificação efetuada no âmbito do TCU.
Análise da Equipe Técnica: ilegal.
A interessada está amparada por decisão judicial não transitada em julgado, que assegura a manutenção do percentual de 26,05% da URP de fevereiro de 1989.
Entretanto, esta Corte de Contas já firmou entendimento a respeito do assunto. A jurisprudência predominante é de que a sentença que reconhece ao trabalhador ou servidor o direito a determinado percentual de acréscimo remuneratório deixa de ter eficácia a partir da superveniente incorporação definitiva do referido percentual nos seus ganhos.
O pagamento destacado de vantagem relativa à decisão judicial que concedeu reajuste relativo a perdas decorrentes de planos econômicos não deve extrapolar a data da revisão geral de remuneração da categoria (antiga data-base) seguinte àquela que serviu de referência ao julgado.
No caso de expressa determinação judicial de incorporação da vantagem, o pagamento deve ser feito na forma de vantagem pessoal nominalmente identificada (VPNI) , em valores fixos, e não percentuais, sujeita exclusivamente aos reajustes gerais do funcionalismo, subtraindo-se as sucessivas incorporações decorrentes de novas estruturas remuneratórias criadas por lei até a absorção integral dessa vantagem.
9.2.2. O Controle Interno informou que os dados apresentados na ficha financeira NÃO correspondem fielmente à estrutura remuneratória paga no mês da vigência do ato.
Justificativa do Gestor de Pessoal: não há. Verificação efetuada no âmbito do TCU.
Análise do Controle Interno: não há. Verificação efetuada no âmbito do TCU.
Análise da Equipe Técnica: ilegal.
No que concerne ao pagamento de parcela judicial, não transitada em julgado, decorrente da URP, ao analisar situação semelhante, este Tribunal se pronunciou, por meio do Acórdão 1880/2018-TCU-Segunda Câmara, relatado pelo Ministro Augusto Nardes, pela ilegalidade da inclusão da URP nos proventos de inativos da Fundação Universidade de Brasília e pela suspensão de seu pagamento, uma vez que a jurisprudência do STF vem se firmando nesse sentido, a exemplo da decisão proferida no âmbito do MS 25.678/STF.
No Acórdão 4542/2018-TCU-Primeira Câmara, o Ministro relator Benjamin Zymler, ao analisar pensão civil de ex-servidor da UnB contendo a URP, na qual se invocava o MS 28.819, entendeu que, em função do Mandado de Segurança Coletivo 25.678, já julgado pelo STF, o ato poderia ser considerado ilegal, com determinação de se ajustar a parcela.
De fato, é entendimento pacífico neste Tribunal que os pagamentos dos percentuais relativos a planos econômicos, como no caso em análise, não se incorporam indefinidamente aos proventos em decorrência de sua natureza de antecipação salarial, sendo devidos somente até a reposição das perdas salariais havidas até então, o que ocorre na primeira data-base seguinte àquela que serviu de referência ao julgado. Observe-se que é nesse sentido, também, o entendimento majoritário do STF acerca do assunto, a exemplo do decidido no âmbito do MS 25.678 (STF) .
Desse modo, conforme jurisprudência desta Corte de Contas, é ilegal o pagamento de URP sem a devida absorção por reajustes salariais subsequentes.
9.2.3. Ato e-Pessoal em substituição a ato Sisac devolvido de acordo com o comunicado da presidência do TCU. Data de encaminhamento do ato Sisac ao TCU: 12/12/2016.
a. Justificativa do Gestor de Pessoal: não há. Verificação efetuada no âmbito do TCU.
b. Análise do Controle Interno:  não há. Verificação efetuada no âmbito do TCU.
c. Análise da Equipe Técnica: legal.
Ato em substituição a ato SISAC devolvido com entrada original no TCU na data de 12/12/2016.
9.3. O quadro resumo de ocorrências e, quando for o caso, o detalhamento da norma legal e da jurisprudência para as inconsistências acima elencadas encontra-se no anexo II dessa instrução. 
 (...) 
CONCLUSÃO
10. A abrangência e a profundidade das verificações levadas a efeito fundamentam convicção de que o ato 47815/2020 pode ser apreciado pela ilegalidade, em razão das irregularidades apontadas no item Exame das Constatações desta instrução, que representam afronta à legislação e à jurisprudência de referência.
11. O aludido ato deu entrada neste Tribunal há menos de cinco anos, não sendo aplicável, portanto, o procedimento de contraditório e ampla defesa determinado pelo Acórdão 587/2011-TCU-Plenário.
PROPOSTA DE ENCAMINHAMENTO
12. Ante o exposto, com fundamento no art. 71, inciso III, da Constituição Federal, no art. 1º, inciso V, e art. 39, incisos I e II, da Lei 8.443/1992, no art. 260 do Regimento Interno do Tribunal de Contas da União, propõe-se: 
12.1. considerar ILEGAL a concessão de aposentadoria de IRENE ZOHRA SERERO do quadro de pessoal da entidade Fundação Universidade de Brasília e recusar registro ao correspondente do ato (...) ; 
12.2. com fulcro no art. 262, caput, do Regimento Interno/TCU, determinar à entidade Fundação Universidade de Brasília que: 
12.2.1. dispense a devolução dos valores indevidamente recebidos de boa-fé até a data da ciência da entidade Fundação Universidade de Brasília, do acórdão que vier a ser proferido, com base no Enunciado 106 da Súmula da Jurisprudência do TCU;
12.2.2. dê ciência, no prazo de quinze dias, contados da notificação, do inteiro teor desta deliberação à interessada, alertando-a de que o efeito suspensivo proveniente da interposição de eventuais recursos junto ao TCU não a exime da devolução dos valores percebidos indevidamente, caso o recurso não seja provido;
12.2.3. informe o teor do acórdão que vier a ser prolatado, encaminhando ao TCU, no prazo de trinta dias, comprovante da data de ciência pela interessada, nos termos do art. 4º, § 3º, da Resolução/TCU 170/2004.
12.2.4. faça cessar todo e qualquer pagamento relativo ao ato impugnado de IRENE ZOHRA SERERO, no prazo máximo de quinze dias, contados da ciência da decisão deste Tribunal, sob pena de ressarcimento das quantias pagas após essa data pelo responsável;
12.2.5. acompanhe os desdobramentos da Ação, e, caso venha a ser desconstituída a sentença ora favorável ao (à) interessado (a) , torne sem efeito seu ato de aposentadoria e promova o recálculo dos valores devidos;
12.2.6. emita novo ato, livre da irregularidade ora apontada, em substituição ao ato de aposentadoria de IRENE ZOHRA SERERO, submetendo-o à nova apreciação por este Tribunal, na forma do artigo 260, caput, do Regimento Interno/TCU;
12.2.7. para o ato de aposentadoria de IRENE ZOHRA SERERO, considerando que a interessada obteve decisão judicial, ainda que não transitada em julgado, mantenha os pagamentos decorrentes do ato considerado ilegal;
12.3. determinar à Sefip que monitore o cumprimento da (s) medida (s) indicada (s) para o ato de aposentadoria de IRENE ZOHRA SERERO."
2.	O Ministério Público, representado pela Procuradora-Geral Cristina Machado da Costa e Silva, divergiu da proposta formulada pela Sefip e manifestou-se pela legalidade da concessão de aposentadoria por entender incabível a exclusão da parcela judicial de URV dos proventos da inativa, haja vista que integrou a base de cálculo das contribuições previdenciárias recolhidas pela interessada (peça 7) . Eis o excerto do parecer da peça 7, em que a Procuradora-Geral fundamentou o seu entendimento:  
"2. Por intermédio dos pareceres uniformes acostados às peças ns. 5 e 6, a Secretaria de Fiscalização de Integridade de Atos e Pagamentos de Pessoal e de Benefícios Sociais - Sefip - entende ser irregular a inclusão do percentual de 26,05% (URP) nos proventos da aposentadoria de peça n. 3, o qual deveria ter sido absorvido por melhorias posteriores aplicadas à estrutura remuneratória da interessada. Por tal razão, a unidade técnica defende a ilegalidade e negativa de registro da concessão em questão, além de propor a exclusão da rubrica ora impugnada dos proventos da ex-servidora.
3. Ressaltamos que a inativa Irene Zohra Serero se aposentou voluntariamente por idade a partir de 03/10/2012, tendo os proventos calculados na forma do artigo 1º da Lei n. 10.887/2004, segundo o qual:
'Art. 1º No cálculo dos proventos de aposentadoria dos servidores titulares de cargo efetivo de qualquer dos Poderes da União, dos Estados, do Distrito Federal e dos Municípios, incluídas suas autarquias e fundações, previsto no § 3º do art. 40 da Constituição Federal e no art. 2º da Emenda Constitucional nº 41, de 19 de dezembro de 2003, será considerada a média aritmética simples das maiores remunerações, utilizadas como base para as contribuições do servidor aos regimes de previdência a que esteve vinculado, correspondentes a 80% (oitenta por cento) de todo o período contributivo desde a competência julho de 1994 ou desde a do início da contribuição, se posterior àquela competência' (grifo nosso) .
4. Por sua vez, o §1º do artigo 4º da mesma lei enumera as parcelas a serem excluídas da base de contribuição do servidor, num rol que atinge, atualmente, 27 gratificações, auxílios, diárias, cargos em comissão e indenizações que, na sua maioria, têm a natureza precária, por serem pagas em decorrência do local de trabalho, de algum fato funcional eventual ou por não serem passíveis de se carrear para os proventos de aposentadoria.
5. O §2º do mesmo artigo 4º autoriza, ainda, a inclusão de determinadas parcelas no cálculo da contribuição previdenciária, por ato de vontade do servidor ativo, tornando possível a inserção desses valores no cálculo da média das remunerações definida no já citado artigo 1º da Lei n. 10.887/2004.
6. A Sefip aponta irregularidade na aposentadoria que agora se analisa ante a inclusão de uma parcela judicial no cálculo da média das remunerações da ex-servidora Irene Zohra Serero, concernente ao percentual de 26,05%. Entretanto, à luz da Lei n. 10.887/2004, não vislumbramos fundamento para que a administração pública possa extirpar tal vantagem da média calculada para a inativa sem lhe causar prejuízo, uma vez que a referida parcela, inserida na remuneração da então servidora ativa, foi automaticamente inserida na base de contribuição previdenciária da interessada, com o desconto mensal correspondente a 11% sobre a referida parcela.
7. Ao percorrermos as fichas financeiras da interessada até o mês de sua aposentadoria, ocorrida em 03/10/2012, a rubrica judicial impugnada pela unidade técnica sempre integrou a base de cálculo da contribuição previdenciária da ex-servidora (peça n. 7) . Na folha de outubro/2012, último mês de pagamento como servidora ativa, a rubrica Siape '98002 Cont. Plano Seguridade Social' teve o valor de R$ 698,32, o que corresponde a 11% sobre a base de cálculo de R$ 6.348,44, que inclui as seguintes rubricas: vencimento básico (R$ 3.254,44) + anuênios (R$ 32,54) + parcela judicial de 26,05% (R$ 1.365,80) + Retribuição por Titulação - RT (R$ 1.695,66) . Após a aposentadoria, a interessada passou a receber parcela única no valor de R$ 5.923,16, denominada 'Proventos EC Nº 41/2003', totalmente desvinculada da remuneração da ativa - fls. 12/13 da peça n.º 7.
8. Até o advento da Emenda Constitucional n. 20/1998, a previdência dos servidores públicos não continha, em sua essência, o caráter contributivo como fator primordial à preservação do equilíbrio do sistema. A aposentadoria concedida ao servidor público estatutário, com paridade com os servidores da ativa, era um dos direitos que constavam do pacote de direitos e de obrigações a que estava sujeito o servidor vinculado à administração pública.
9. A redação do caput do artigo 40 da Constituição passou por profunda reformulação a contar do advento da referida Emenda 20/1998 e passou a ser grafado da seguinte forma:
'Art. 40 - Aos servidores titulares de cargos efetivos da União, dos Estados, do Distrito Federal e dos Municípios, incluídas suas autarquias e fundações, é assegurado regime de previdência de caráter contributivo, observados critérios que preservem o equilíbrio financeiro e atuarial e o disposto neste artigo'.
10. Posteriormente, a Emenda n. 41/2003 trouxe modificações mais abrangentes ao sistema previdenciário dos servidores públicos. Inicialmente, explicitou a importância do caráter solidário da previdência do servidor, ante a modificação da redação do caput do artigo 40 da Carta Política de 1988.
11. No entanto, uma das mudanças mais profundas foi a extinção do regime de paridade dos proventos de aposentadorias e pensões com a remuneração dos servidores da ativa. Com o novo regime introduzido a partir da Emenda n. 41/2003, os proventos de aposentadoria deixaram de corresponder à última remuneração do servidor na ativa e passaram a ser calculados com base no histórico de remunerações do servidor no cargo efetivo em que se der a aposentadoria, com a fórmula de cálculo e de atualização prevista na Lei n. 10.887/2004. Por fim, ao benefício calculado por ocasião da aposentadoria, garantiu-se o reajustamento para preservar-lhe, em caráter permanente, o valor real, também na forma da Lei n. 10.887/2004. As inovações em comento foram dispostas no caput do artigo 40 da Constituição, com a nova redação dada pela Emenda n. 41/2003, além dos §§ 3º, 8º e 17.
12. Entretanto, como a Emenda Constitucional n. 41/2003 introduziu a perda de paridade como a regra geral do sistema de previdência pública, garantiu-se a paridade como norma excepcional, às hipóteses previstas no artigo 6º da mesma Emenda, bem como no artigo 3º da Emenda n. 47/2005 e na Emenda Constitucional n. 70/2012.
13. Deixamos aqui de tratar das modificações inovações constitucionais inauguradas pela Emenda Constitucional n. 103/2019, uma vez que a aposentadoria da ex-servidora em comento está regida pela Emenda Constitucional n. 41/2003. Entretanto, as considerações que faremos sobre as remunerações de contribuição podem ser aplicadas às regras de aposentadoria atualmente em vigor.
14. Portanto, a partir da EC n. 41/2003, o mesmo sistema previdenciário dos servidores públicos contempla duas espécies de benefícios, com características distintas: os que conservam a paridade com os servidores da ativa e aqueles calculados a partir da média das remunerações de contribuição.
15. Aos servidores que gozam da garantia da paridade, entendemos que é perfeitamente cabível a supressão posterior de parcela indevidamente inserida no benefício de aposentadoria ou de pensão, seja essa vantagem incluída no momento da concessão do benefício, seja ela paga em momento posterior à inativação do interessado. Isso porque os proventos com paridade continuam guardando o mesmo liame com a remuneração do servidor ativo.
16. Como exemplo hipotético, no caso concreto ora em análise, se a aposentadoria de peça n. 3 gozasse da garantia de paridade com os servidores ativos, seria regular a determinação exarada pela Corte de Contas para a exclusão imediata da parcela judicial de 26,05% nos proventos da inativa pois, se ativa ela estivesse, o pagamento da referida vantagem também seria indevido. Nessa situação, o ato em análise estaria eivado de mácula e o órgão de recursos humanos deveria suprimir a rubrica impugnada e emitir novo ato para apreciação pelo Tribunal.
17. Entretanto, no regime de proventos sem paridade, a morte ou aposentadoria rompe o liame que o servidor tinha com os servidores da atividade, no que concerne à estrutura remuneratória. Em relação a outros aspectos, o vínculo se mantém como, por exemplo, a impossibilidade de acumulação de proventos e vencimentos, com exceção das hipóteses previstas no artigo 37, inciso XVI, da Carta Política de 1.988.
18. Os proventos do servidor que não está amparado pelo manto da paridade têm por base o histórico das remunerações de contribuição do interessado ao regime de previdência, conforme dispõe expressamente o § 3º do artigo 40, com a redação atribuída pela EC n.º 41/2003, e não somente a última remuneração da atividade. Portanto, as contribuições previdenciárias vertidas a cada mês repercutem automaticamente no valor final do benefício que será concedido no futuro, quando o servidor perfizer as condições para se aposentar por uma ou mais regras de aposentadoria em vigor.
19. Dado esse panorama, compreendemos que a verificação da regularidade dos proventos calculados com base na média das remunerações deve tomar por base as disposições constantes da Lei n. 10.887/2004. Ou seja, se determinada vantagem compôs a base de cálculo da contribuição previdenciária, se ela não consta do rol de exclusões previsto no artigo 4º, § 1º, do mesmo diploma legal e se não há irregularidade na construção da média aritmética das remunerações de contribuição, a qual deve observar o disposto no artigo 1º, também da Lei n. 10.887/2004, concluímos que seria indevida a determinação para expurgo da vantagem, a posteriori.
20. Isso porque, a partir do momento em que a administração promove a cobrança de contribuição previdenciária do servidor sobre determinada rubrica, este valor está indelevelmente vinculado ao histórico de remunerações de contribuição do interessado. Não olvidemos que o sistema previdenciário dos servidores, a partir da Emenda 20/1998, tem o caráter contributivo como marca indispensável para a regularidade do benefício. Para que haja uma correção, a menor, na base de remunerações de contribuição do servidor, surge também para o interessado o direito a reaver as contribuições previdenciárias incidentes sobre a parcela que se pretende deduzir.
21. Repisamos que, no regime de paridade, essa lógica não é a mesma, vez que os proventos da inatividade estão inerentemente ligados à remuneração dos servidores da ativa e, consequentemente, a melhoria concedida aos integrantes da atividade reflete-se nos proventos dos servidores inativos. O mesmo raciocínio se aplica a eventuais pagamentos indevidos.
22. Outro aspecto importante é que, se a prescrição prevista no artigo 54 da Lei n. 9.784/1999 não é aplicável aos atos sujeitos a registro, por força da Súmula Vinculante STF n. 3, o mesmo não se pode dizer em relação a mudanças na base histórica de remunerações de contribuição do servidor. Essa base, em nosso entender, está protegida pela prescrição legal de cinco anos, cujo marco inicial, em relação a atos de efeitos patrimoniais contínuos, contar-se-á da percepção do primeiro pagamento, conforme dispõe o § 1.º do mesmo artigo 54, já citado. Isso porque o ato de inclusão de determinada parcela na base contributiva do servidor é ato administrativo ocorrido enquanto o servidor estava ativo e que gera efeitos no mês em que se operou a dedução na remuneração do interessado.
23. Ao apreciar ato de aposentadoria que não contém a cláusula de paridade, a Corte de Contas está amparada pelo que dispõe a Súmula Vinculante n. 3 do STF. No entanto, em nossa compreensão, eventual determinação de modificação da base de remunerações de contribuição, se cabível, deverá observar o prazo prescricional instituído pelo artigo 54 da Lei n. 9.784/1999. Em relação aos atos que dispõem de paridade, a determinação corretiva não encontra tal limitação, uma vez que os proventos pagos na inatividade continuam vinculados ao controle de legalidade previsto para os servidores da ativa.
24. Portanto, no presente caso, entendemos que a inclusão da parcela judicial de 26,05% no histórico de remunerações de contribuição da inativa Irene Zohra Serero se encontra de acordo com as disposições constantes da Lei n. 10.887/2004 e, portanto, não há que se falar em irregularidade no benefício em questão.
25. É claro que não se está a descartar a possibilidade de revisão e correção de benefícios calculados pela média das remunerações quando houver erro nas informações relativas aos valores de contribuição. Mas, repisamos, no regime da não paridade, se uma rubrica compôs a base contributiva do servidor, ela deve ser considerada no cálculo dos proventos de aposentadoria, por força das disposições constitucionais inauguradas a partir da Emenda n. 41/2003 e da Lei n. 10.887/2004, observada ainda a prescrição constante do artigo 54 da Lei n. 9.784/1999.
26. Portanto, entendemos que o ato de aposentadoria de peça n. 3 está correto. O entendimento ora defendido pelo Parquet especializado foi inclusive acatado pelo nobre Ministro Raimundo Carreiro, ao proferir o Acórdão TCU n. 11.068/2021 - 2ª Câmara, o qual também tratou de parcela judicial inserida na média de remunerações de ex-servidora estatutária aposentada por regra sem paridade. Reproduzimos a ementa do referido julgado:
'SUMÁRIO: APOSENTADORIA. UNIVERSIDADE FEDERAL DO PARANÁ. RUBRICA NÃO CONSTANTE DO ROL DE VANTAGENS QUE DEVEM SER EXCLUÍDAS DA BASE DE CONTRIBUIÇÃO. CÔMPUTO NO CÁLCULO DOS PROVENTOS. ACOLHIMENTO DO PARECER DO MINISTÉRIO PÚBLICO. ARQUIVAMENTO'.
27. Por todo o exposto, com as vênias de estilo por divergir do encaminhamento oferecido pela Sefip às peças ns. 5 e 6, esta representante do Ministério Público de Contas propõe a legalidade e registro da concessão de aposentadoria de peça n. 3, relativa à inativa Irene Zohra Serero (CPF n. XXX.054.400-XX) ."
É o Relatório.

não há.

Procuradora-Geral Cristina Machado da Costa e Silva.

PESSOAL. APOSENTADORIA. CÁLCULO DE PROVENTOS PELA MÉDIA ARITMÉTICA SIMPLES DAS MAIORES REMUNERAÇÕES, UTILIZADAS COMO BASE PARA AS CONTRIBUIÇÕES DO SERVIDOR AOS REGIMES DE PREVIDÊNCIA A QUE ESTEVE VINCULADO (LEI 10.887/2004). POSSIBILIDADE DE INCLUSÃO DE PARCELAS DE PLANOS ECONÔMICOS NO CÁLCULO DA MÉDIA DAS REMUNERAÇÕES (ACÓRDÃO 1.176/2015 - PLENÁRIO). PAGAMENTO DE PARCELA REFERENTE A PLANO ECONÔMICO (URP) QUE NÃO FOI DEVIDAMENTE ABSORVIDA PELAS NOVAS ESTRUTURAS REMUNERATÓRIAS DA CARREIRA DA INTERESSADA. DECISÃO LIMINAR PROFERIDA EM SEDE DO MANDADO DE SEGURANÇA 26.156, EM TRÂMITE NO SUPREMO TRIBUNAL FEDERAL, QUE AMPARA A CONTINUIDADE DO PAGAMENTO DA PARCELA REFERENTE À URP. ILEGALIDADE DA APOSENTADORIA E NEGATIVA DE REGISTRO DO CORRESPONDENTE ATO. DETERMINAÇÃO.

APOSENTADORIA (APOS)

Secretaria de Fiscalização de Integridade de Atos e Pagamentos de Pessoal e de Benefícios Sociais - Sefip.

Em apreciação ato de concessão de aposentadoria emitido pela Fundação Universidade de Brasília em benefício da Sra. Irene Zohra Serero, que ocupou cargo de professor de magistério superior naquela entidade.
2.	A concessão em análise ocorreu na modalidade voluntária, com proventos proporcionais, calculados pela média aritmética simples das maiores remunerações utilizadas como base para as contribuições da servidora aos regimes de previdência a que esteve vinculada, com fulcro no art. 40, § 1º, inciso III, alínea b, da Constituição Federal (redação dada pelas Emendas Constitucionais 20/1998 e 41/2003) , e no art. 1º da Lei 10.887/2004. 
3.	As informações constantes do processo indicam que a interessada implementou os requisitos requeridos pelo fundamento concessório para se inativar, uma vez que tinha idade, tempo de contribuição e de serviço público na carreira e no cargo em que se aposentou.
4.	A Secretaria de Fiscalização de Integridade de Atos e Pagamentos de Pessoal e de Benefícios Sociais - Sefip detectou o pagamento de rubrica judicial referente a plano econômico (Plano Verão - URP - Unidade de Referência de Preços de fevereiro de 1989) , sem a devida absorção mediante reajustes posteriores concedidos à ex-servidora. 
5. 		Em consequência, a unidade técnica propôs ao Tribunal considerar ilegal a concessão, negar registro ao correspondente ato, determinar ao órgão de origem que faça cessar o pagamento do ato impugnado e emita novo ato concessório livre da irregularidade apontada e, contraditoriamente, também sugeriu manter o pagamento do ato considerado irregular, eis que a interessada obteve decisão judicial nesse sentido, ainda sem trânsito em julgado. 
6.		O Ministério Público junto ao TCU, em parecer da Procuradora-Geral Cristina Machado da Costa e Silva, dissentiu da proposta da Sefip e manifestou-se pela legalidade da concessão de aposentadoria e do registro do aludido ato concessório.
7.		 A representante do Parquet afirmou, com base nas regras da Lei 10.887/2004, não haver fundamento para que a administração pública possa excluir tal vantagem da média calculada para a interessada, haja vista que a referida parcela judicial da URP, inserida na remuneração da ex-servidora, também foi incluída automaticamente na base de contribuição previdenciária da interessada, sendo-lhe descontados 11% sobre o valor da parcela da URP.
8.	 Ressaltou em seu parecer que, a partir da Emenda Constitucional 41/2003, o sistema previdenciário dos servidores públicos dispôs de duas espécies de benefícios, um com paridade à remuneração dos servidores ativos e outro calculado com base na média das remunerações sobre as quais incidiu a contribuição previdenciária, questão primordial para se analisar a legalidade da inserção da parcela de URP nos proventos da aposentadoria ora em exame.
9.	E concluiu que, em caso de aposentadoria cujo interessado tivesse paridade com os servidores ativos, seria correto determinar a exclusão dos proventos do inativo da parcela judicial da URP não absorvida pelos reajustes futuros. 
10.	Entretanto, a representante do MP/TCU sustentou ser diferente o caso de aposentadoria sem paridade e sem qualquer vínculo com a estrutura remuneratória dos servidores ativos, porquanto para efeito de cálculo dos proventos se considera apenas o histórico das remunerações sobre as quais teve incidência da contribuição previdenciária. Assim, a inclusão da parcela judicial de 26,05% no histórico de remunerações de contribuição da inativa Sra. Irene Zohra Serero se encontra de acordo com as disposições da Lei 10.887/2004 e não há irregularidade no aludido benefício. 
11.	Anoto, desde logo, minha posição no sentido da ilegalidade da concessão de aposentadoria da Sra. Irene Zohra Serero, com a negativa do registro do correspondente ato, sem determinar à entidade de origem a suspensão do pagamento da parcela judicial de URP, eis que amparada em decisão liminar proferida em sede de mandado de segurança que tramita no Supremo Tribunal Federal, conforme consignado mais adiante.  
12.	O Tribunal, nos autos do TC Processo 034.062/2011-4, ao apreciar Representação formulada pela Sefip, que tratou da falta de uniformização na aplicação, por parte de órgãos públicos federais, da legislação que dispõe sobre o cálculo dos proventos de aposentadoria dos servidores titulares de cargo efetivo na administração pública federal pela média das maiores remunerações (Lei 10.887/2004) , abordou a questão dos planos econômicos na composição do referido cálculo.  
13.	Naquela ocasião, por meio do Acórdão 1176/2015-TCU-Plenário (relator Ministro-Substituto André Luís de Carvalho) , esta Corte de Contas assim deliberou, no ponto em que ora interessa ao presente caso: 
"9.3. determinar a todos os órgãos, autarquias e fundações autárquicas da administração pública federal que observem as seguintes orientações:
 (...) 
9.3.2. a inclusão de parcelas de planos econômicos (Plano Collor, URV, URP e outros) no cálculo da média das remunerações de contribuição depende da existência de sentenças judiciais que lhes deem suporte jurídico, devendo ser considerado apenas o período em que foram legalmente recebidas, uma vez que parcelas indevidas não podem compor essa média, independentemente de o servidor ter eventualmente contribuído sobre elas, sem prejuízo de que, nos termos da lei, o interessado possa buscar a devida repetição desse indébito; e" (grifos acrescidos) 
14.	Assim, as parcelas de planos econômicos amparadas em sentenças judiciais podem ser consideradas no cálculo da média das remunerações de contribuição previdenciária no período de recebimento legal. Eventual parcela indevida de plano econômico (aquela que não foi absorvida devidamente nos reajustes futuros) , ainda que sobre ela tenha incidido contribuição previdenciária, não pode integrar o cálculo da média de remuneração, sob pena de majorar irregularmente o resultado obtido. 
15.	Como visto no Relatório precedente, consta do ato concessório o registro da percepção de vantagem advinda de plano econômico URP no percentual de 26,05, conferida à interessada por meio de decisão judicial trabalhista, cuja continuidade no pagamento foi mantida com base em liminar adotada nos autos do Mandado de Segurança 26.156 (peça 3, p. 4 e 6-13) . 
16.	O entendimento pacificado do TCU sobre o pagamento de valores decorrentes de planos econômicos, ainda que amparado em decisão judicial, é na linha de que essas parcelas não se incorporam indefinidamente aos vencimentos do beneficiário, pois têm natureza de antecipação salarial, sendo devidas somente até a reposição das perdas salariais havidas até então. A partir daí, devem ser absorvidas pelas futuras reestruturações da carreira.
17.	Assim, as rubricas incorporadas aos proventos de servidores públicos federais decorrentes de decisões judiciais devem ser absorvidas ou eliminadas nas reestruturações futuras da carreira ou quando da ocorrência de reajustes salariais. Nesse sentido, cito os seguintes precedentes colhidos da ferramenta "Jurisprudência Selecionada":
Acórdão 1614/2019-TCU-Plenário (rel. Ministra Ana Arraes) 
"Devem ser absorvidas ou eliminadas da estrutura remuneratória dos servidores públicos federais, conforme o caso, o pagamento das seguintes rubricas judiciais: a) Plano Bresser (reajuste de 26,06%, referente à inflação de junho de 1987) ; b) URP de abril e maio de 1988 (16,19%) ; c) Plano Verão (URP de fevereiro de 1989, com o índice de 26,05%)  ; d) Plano Collor (1990, com o índice de 84,32%) ; e) incorporação de horas extras; f) vantagem pessoal do art. 5º do Decreto 95.689/1988, concedida com o fito de evitar o decesso remuneratório em razão do reenquadramento de docentes e técnicos administrativos no Plano Único de Classificação e Retribuição de Cargos e Empregos; g) percentual de 28,86%, referente ao reajuste concedido exclusivamente aos militares pelas Leis 8.622/1993 e 8.627/1993, posteriormente estendido aos servidores civis pela Medida Provisória 1.704/1998; h) percentual de 3,17%, em função de perda remuneratória decorrente da aplicação errônea dos critérios de reajuste em face da URV  (referente ao Plano Real) ; e i) percentual de 10,8%, concedido exclusivamente para proventos de aposentadoria e pensão civil." (grifos acrescidos) 
Acórdão 5385/2012-TCU-Segunda Câmara (relator Ministro José Jorge) 
"É ilegal a incorporação aos proventos de parcela relativa a plano econômico  (URP 26,05%) . Na hipótese de decisão judicial dispor expressamente sobre a permanência de pagamentos considerados indevidos pelo TCU, cumpre ao Tribunal negar registro ao ato, abstendo-se de determinar a suspensão dos pagamentos que entenda por ilegais".
Acórdão 3052/2008-TCU-Segunda Câmara (relator Ministro Ubiratan Aguiar) 
"É ilegal o pagamento, de forma destacada, da vantagem decorrente da URP de fevereiro de 1989, no percentual de 26,05%, mediante sentença judicial que não prevê a continuidade do pagamento após o subsequente reajuste salarial. Caso a sentença judicial determine, expressamente, a incorporação de vantagem decorrente de plano econômico, essa parcela deve ser destacada da remuneração e paga sob forma de vantagem pessoal nominalmente identificada".
18.	De ressaltar que a absorção dessa parcela com o surgimento de novas estruturas remuneratórias não contraria a decisão judicial que a instituiu e, por conseguinte, não vai de encontro à segurança jurídica e à coisa julgada, conforme assentou o Supremo Tribunal Federal no Recurso Extraordinário (Repercussão Geral) 596.663:
"EMENTA: CONSTITUCIONAL. PROCESSUAL CIVIL. SENTENÇA AFIRMANDO DIREITO À DIFERENÇA DE PERCENTUAL REMUNERATÓRIO, INCLUSIVE PARA O FUTURO. RELAÇÃO JURÍDICA DE TRATO CONTINUADO. EFICÁCIA TEMPORAL. CLÁUSULA REBUS SIC STANTIBUS. SUPERVENIENTE INCORPORAÇÃO DEFINITIVA NOS VENCIMENTOS POR FORÇA DE DISSÍDIO COLETIVO. EXAURIMENTO DA EFICÁCIA DA SENTENÇA.
 1. A força vinculativa das sentenças sobre relações jurídicas de trato continuado atua rebus sic stantibus: sua eficácia permanece enquanto se mantiverem inalterados os pressupostos fáticos e jurídicos adotados para o juízo de certeza estabelecido pelo provimento sentencial. A superveniente alteração de qualquer desses pressupostos (a) determina a imediata cessação da eficácia executiva do julgado, independentemente de ação rescisória ou, salvo em estritas hipóteses previstas em lei, de ação revisional, razão pela qual (b) a matéria pode ser alegada como matéria de defesa em impugnação ou em embargos do executado.
 2. Afirma-se, nessa linha de entendimento, que a sentença que reconhece ao trabalhador ou servidor o direito a determinado percentual de acréscimo remuneratório deixa de ter eficácia a partir da superveniente incorporação definitiva do referido percentual nos seus ganhos.
 3. Recurso extraordinário improvido." (RE 596.663/RJ, rel. p/ acórdão min. Teori Zavascki, DJe 26/11/2014) .
19.	Cabe destacar também o posicionamento do STF contido na nota da ementa do Mandado de Segurança 25.678, de relatoria do Ministro Luiz Fux (julgado em 10/2/2015 e publicado no Diário da Justiça de 6/3/2015) , a seguir transcrita:
"EMENTA: AGRAVO REGIMENTAL EM MANDADO DE SEGURANÇA. DIREITO ADMINISTRATIVO. PROVENTOS. APOSENTADORIA. ACÓRDÃO DO TCU QUE DETERMINOU A EXCLUSÃO DE VANTAGEM ECONÔMICA RECONHECIDA POR DECISÃO COM TRÂNSITO EM JULGADO  (URP, 26,05%) . COMPETÊNCIA CONSTITUCIONAL ATRIBUÍDA À CORTE DE CONTAS. MODIFICAÇÃO DE FORMA DE CÁLCULO DA REMUNERAÇÃO. INEXISTÊNCIA DE OFENSA AOS PRINCÍPIOS CONSTITUCIONAIS DA COISA JULGADA, DO DIREITO ADQUIRIDO E DA IRREDUTIBILIDADE DE VENCIMENTOS. DECADÊNCIA. INOCORRÊNCIA. AMPLA DEFESA E CONTRADITÓRIO. AUSÊNCIA DE VIOLAÇÃO. AGRAVO A QUE SE NEGA PROVIMENTO. 
 (...) 
2. As vantagens remuneratórias pagas aos servidores inserem-se no âmbito de uma relação jurídica continuativa, e, assim, a sentença referente a esta relação produz seus efeitos enquanto subsistir a situação fática e jurídica que lhe deu causa. A modificação da estrutura remuneratória ou a criação de parcelas posteriormente à sentença são fatos novos, não abrangidos pelos eventuais provimentos judiciais anteriores.
3. É cediço que a alteração, por lei, da composição da remuneração do agente público assegura-lhe somente a irredutibilidade da soma total antes recebida, assim concebido: os vencimentos e proventos constitucionais e legais. Precedentes: RE 563.965/RN-RG, Rel. Min. Cármen Lúcia, Tribunal Pleno, DJe 20/3/2009; MS 24.784, Rel. Min. Carlos Velloso, Tribunal Pleno, DJe 25/6/2004.
 (...) 
20.	Nesse sentido, a parcela relativa à URP não deveria mais subsistir, eis que o percentual de 26,05% foi integralmente compensado ao longo dos anos por meio de reestruturações de carreira e aumentos ocorridos posteriormente ao provimento jurisdicional e, por isso mesmo, deveria a rubrica judicial relativa a plano econômico ter sido absorvida pelos reajustes posteriores. Como não foi feita tal absorção, deu-se continuidade no pagamento indevido da aludida vantagem, inclusive com a incidência da contribuição previdenciária, fato que resultou na majoração indevida da média aritmética da remuneração da interessada. 
21. 	Entretanto, importa ressaltar que a continuidade do pagamento irregular da parcela referente à URP de 26,05%, inicialmente concedida por meio de decisão judicial trabalhista, está amparada em liminar adotada pela Ministra Cármen Lúcia, em 1º/11/2006, nos autos do Mandado de Segurança Preventivo 26.156, que assim deliberou:
	"Decisão:
	3. As decisões recentemente proferidas pelo Tribunal de Contas da União em processos de aposentadoria, nas quais tem sido determinada a suspensão do pagamento aos servidores da Fundação Universidade de Brasília do percentual de 26,05%, referente à Unidade de Referência de Preços - URP de fevereiro de 1989, demonstram a procedência do receio alegado pela Impetrante.
	(...) 
	4. Pela natureza alimentar da URP, paga aos docentes substituídos durante alguns anos, e cujos valores representam parte considerável das remunerações devidas, defiro o pedido de medida liminar para determinar à autoridade indigitada coatora se abstenha de praticar atos tendentes a diminuir, suspender e/ou retirar da remuneração/proventos/pensões dos docentes substituídos a parcela referente à URP de fevereiro de 1989 e/ou impliquem a devolução dos valores recebidos àquele título, até a decisão final da presente Ação." 
22.	Não obstante a liminar ter sido concedida em 1º/11/2006 e o MS 26.156 encontrar-se concluso à Relatora desde 20/8/2020, segundo dados processuais constantes do sítio do Supremo Tribunal Federal, ainda não há decisão final do MS 26.156.
23.	Nesse contexto, cabe considerar ilegal a concessão de aposentadoria da Sra. Irene Zohra Serero, negar registro ao correspondente ato, e condicionar a supressão da parcela relativa à URP de 26,05% (que compôs indevidamente o cálculo da média da remuneração da interessada no período em que deveria ter sido absorvida pelos reajustes da categoria) no ato concessório ora considerado ilegal à decisão final de mérito a ser proferida pelo Supremo Tribunal Federal no Mandado de Segurança 26.156, desde que seja desfavorável ao interesse da ex-servidora, em consonância com os precedentes desta Corte de Contas (v.g: Acórdão 3741/2019-TCU-Primeira Câmara, relator Ministro Vital do Rêgo;  Acórdão 11071/2021-TCU-Segunda Câmara, relator Ministro-Substituto André Luís de Carvalho; Acórdão 16434/2021-TCU-Segunda Câmara, relator Ministro Augusto Nardes; Acórdão 12392/2021-TCU-Segunda Câmara, relator Ministro Aroldo Cedraz) . 
24.	 Por fim, esclareço que o ato em questão deu entrada nesta Corte de Contas em 12/12/2016, não se aplicando a sistemática definida pelo Plenário, mediante o Acórdão 122/2021 (rel. min. Walton Alencar Rodrigues) , na linha de observar o Recurso Extraordinário 636.553, em que foi fixado prazo de cinco anos para que o TCU registre os atos de concessão inicial de aposentadoria, reforma ou pensão, após o qual serão considerados "tacitamente registrados", podendo posteriormente o ato que contenha alguma ilegalidade ser submetido ao procedimento de revisão de ofício, com base no art. 54 da Lei 9.784/1999 c/c o art. 260, § 2º, do Regimento Interno/TCU. 
		Ante o exposto, voto por que seja adotada a deliberação que ora submeto a este Colegiado.
 	
TCU, Sala das Sessões, em 23 de novembro de 2021. 
MARCOS BEMQUERER COSTA
Relator